ACORDAO-COMPLETO-2419714

ACÓRDÃO 10165/2020 ATA 33/2020 - PRIMEIRA CÂMARA

VISTOS, relatados e discutidos estes autos de tomada de contas especial instaurada pelo Instituto Nacional do Seguro Social - INSS, em desfavor da Sra. Maria Jailda Araújo de Oliveira, ex-servidora da autarquia, em solidariedade com os segurados-beneficiários Elizeu Gomes de Oliveira e Luiz Fernando de Santana, contemplados com pagamentos irregulares de benefícios previdenciários realizados entre os anos de 2000 e 2002;
ACORDAM os Ministros do Tribunal de Contas da União, reunidos em sessão de 1ª Câmara, ante as razões expostas pelo Relator, em:
9.1. excluir da relação processual os responsáveis Elizeu Gomes de Oliveira (CPF: XXX.635.397-XX) e Luiz Fernando de Santana (CPF: XXX.460.125-XX) ;
9.2. julgar irregulares as contas da Sra. Maria Jailda Araújo de Oliveira (CPF: XXX.077.905-XX) , na condição de ex-servidora do INSS, com fundamento nos arts. 1º, inciso I, 16, inciso III, alínea "b" e "d", da Lei 8.443/1992, c/c os arts. 1º, inciso I, 209, incisos II e IV, do Regimento Interno do TCU (RITCU) ;
9.3. condenar a responsável mencionada no subitem anterior, nos termos dos art. 19 e 23, inciso III, da Lei 8.443/1992, c/c o art. 214, inciso III, do RITCU, ao pagamento das importâncias a seguir especificadas, atualizadas monetariamente e acrescidas dos juros de mora, calculados a partir da data discriminada até a data da efetiva quitação do débito, na forma prevista na legislação em vigor, fixando-lhe o prazo de quinze dias, para que comprove, perante o Tribunal, o recolhimento das referidas quantias aos cofres do Instituto Nacional do Seguro Social (INSS) :
	Valor original (R$) 
	Data da ocorrência
	Tipo

	Segurado: Elizeu Gomes de Oliveira (NB 42/115.373.852-7) 

	1.171,63
	14/04/2000
	D

	1.255,32
	26/05/2000
	D

	1.255,32
	05/06/2000
	D

	1.328,25
	10/07/2000
	D

	1.328,25
	23/08/2000
	D

	1.328,25
	08/09/2000
	D

	1.328,25
	04/10/2000
	D

	1.328,25
	07/11/2000
	D

	1.328,25
	12/12/2000
	D

	1.106,87
	12/12/2000
	D

	1.328,25
	05/01/2001
	D

	1.328,25
	15/02/2001
	D

	1.328,25
	05/03/2001
	D

	1.328,25
	03/04/2001
	D

	1.328,25
	07/05/2001
	D

	1.328,25
	15/06/2001
	D

	1.429,99
	05/07/2001
	D

	1.429,99
	07/08/2001
	D

	1.429,99
	04/09/2001
	D

	1.429,99
	03/10/2001
	D

	1.429,99
	06/11/2001
	D

	1.429,99
	05/12/2001
	D

	1.429,99
	05/12/2001
	D

	1.429,99
	07/01/2002
	D

	1.429,99
	04/02/2002
	D

	1.429,99
	07/03/2002
	D

	1.429,99
	02/04/2002
	D

	1.429,99
	03/05/2002
	D

	1.429,99
	04/06/2002
	D

	1.561,54
	02/07/2002
	D

	1.561,54
	02/08/2002
	D

	1.561,54
	03/09/2002
	D

	1.561,54
	11/11/2002
	D

	1.561,54
	11/11/2002
	D

	1.561,54
	03/12/2002
	D

	1.561,54
	03/12/2002
	D

	Segurado: Luiz Fernando de Santana (NB 42/118.362.108-3) 

	996,18
	20/12/2000
	D

	199,23
	20/12/2000
	D

	1.195,42
	11/01/2001
	D

	1.195,42
	12/02/2001
	D

	1.195,42
	12/03/2001
	D

	1.195,42
	11/04/2001
	D

	1.195,42
	11/05/2001
	D

	1.195,42
	12/06/2001
	D

	1.272,20
	11/07/2001
	D

	1.272,20
	13/08/2001
	D

	1.272,20
	13/09/2001
	D

	1.272,20
	15/10/2001
	D

	1.272,20
	13/11/2001
	D

	1.272,20
	12/12/2001
	D

	1.272,20
	12/12/2001
	D

	1.272,20
	11/01/2002
	D

	1.272,20
	14/02/2002
	D

	1.272,20
	12/03/2002
	D

	1.272,20
	10/04/2002
	D

	1.272,20
	13/05/2002
	D

	1.389,24
	12/07/2002
	D

	1.389,24
	12/08/2002
	D

	1.389,24
	10/10/2002
	D

9.4. autorizar, desde logo, nos termos do art. 28, inciso II, da Lei 8.443/1992, c/c o art. 219, inciso II, do RITCU, a cobrança judicial das dívidas caso não atendida a notificação;
	9.5. autorizar, caso solicitado pela responsável, o pagamento das dívidas em até 36 parcelas mensais e consecutivas, nos termos do art. 26 da Lei 8.443/1992, c/c o art. 217 do RITCU, fixando-lhe o prazo de quinze dias, a contar do recebimento da notificação, para comprovar perante o Tribunal o recolhimento da primeira parcela, e de trinta dias, a contar da parcela anterior, para comprovar os recolhimentos das demais parcelas, devendo incidir sobre cada valor mensal, atualizado monetariamente, os juros de mora devidos, na forma prevista na legislação em vigor;
9.6. encaminhar cópia desta deliberação ao Procurador-Chefe da Procuradoria da República em Sergipe nos termos do § 3º do art. 16 da Lei 8.443/1992 c/c o § 7º do art. 209 do RITCU, para adoção das medidas cabíveis; 
9.7. notificar a responsável e o INSS da presente decisão.

Tomada de contas especial instaurada pelo Instituto Nacional do Seguro Social  INSS, em desfavor da Sra. Maria Jailda Araújo de Oliveira, ex-servidora da autarquia, em solidariedade com os segurados-beneficiários Elizeu Gomes de Oliveira e Luiz Fernando de Santana, contemplados com pagamentos irregulares de benefícios previdenciários realizados entre os anos de 2000 e 2002.

Primeira Câmara

Superintendência Estadual do INSS - ARACAJÚ/SE - INSS/MPS.

3. Interessados/Responsáveis:
3.1. Interessado: Instituto Nacional do Seguro Social (29.979.036/0001-40).
3.2. Responsáveis: Elizeu Gomes de Oliveira (XXX.635.397-XX); Luiz Fernando de Santana (XXX.460.125-XX); Maria Jailda Araujo de Oliveira (XXX.077.905-XX).

13.1. Ministros presentes: Walton Alencar Rodrigues (Presidente), Benjamin Zymler, Bruno Dantas e Vital do Rêgo (Relator).
13.2. Ministro-Substituto presente: Weder de Oliveira.

VITAL DO RÊGO

Adoto como parte integrante deste relatório, a instrução de mérito elaborada no âmbito da Secretaria de Controle Externo de Tomada de Contas Especial - Secex-TCE (peça 80) , que contou com a anuência do escalão gerencial da referida unidade técnica (peças 81 e 82) , a seguir transcrita com os ajustes de forma pertinentes:
INTRODUÇÃO
1.	Cuidam os autos de tomada de contas especial (processo-INSS 35448.000431/2017-58) instaurada pelo Instituto Nacional do Seguro Social - INSS, em desfavor da Sra. Maria Jailda Araújo de Oliveira, ex-servidora do INSS (CPF: XXX.077.905-XX) , em solidariedade com os segurados-beneficiários Elizeu Gomes de Oliveira (CPF: XXX.635.397-XX) , e Luiz Fernando de Santana (CPF: XXX.460.125-XX) , em razão de habilitação e/ou concessão irregular de benefícios previdenciários em decorrência de atos da então servidora Maria Jailda Araújo de Oliveira praticados na Agência da Previdência Social Siqueira Campos - Gerência Executiva em Aracaju/SE do INSS (GEXACJ) .
HISTÓRICO
2.	O processo originou-se das constatações de irregularidades no âmbito da Gerência Executiva em Aracaju/SE, apuradas no Processo Administrativo Disciplinar (PAD) 35448.001103/2002-92, no qual se verificou que a ex-servidora Maria Jailda Araújo de Oliveira concedeu benefícios previdenciários sem que os documentos apresentados pelos segurados apresentassem os requisitos necessários e indispensáveis, conduta essa que resultou em concessões irregulares de benefícios previdenciários (peça 6, p. 6, itens 1 e 2) e levaram à sua demissão (cf. Portaria MPS 50, de 24/1/2005, peça 9) .
3.	O detalhamento do débito realizado consta da peça 26, p. 14-23 (Elizeu) e 33-40 (Luiz Fernando) .
4.	O Relatório de TCE 35448.000431/2017-58  (peça 53) caracterizou a responsabilidade da ex-servidora Maria Jailda Araújo de Oliveira solidariamente com os segurados.
5.	O Relatório de Auditoria 1186/2018 do Controle Interno (peça 54) retrata as questões relatadas no Relatório de Tomada de Contas Especial.
6.	Diante disso, a Secretaria de Controle Interno certificou a irregularidade das contas (peça 55) , acompanhado do parecer do dirigente do órgão de controle interno (peça 56) , tendo o Ministro de Estado do Desenvolvimento Social, Sr. Alberto Beltrame, registrado o conhecimento das conclusões daquele órgão de controle interno (peça 57) . A responsabilização foi devidamente inscrita no Siafi (peça 45, p. 8) .
7.	A presente tomada de contas especial foi autuada no TCU em 11/3/2019, dando início à fase externa da TCE.
8.	Na instrução precedente (peça 72) , considerando que o alcance da jurisdição do Tribunal de Contas da União sobre terceiros estranhos à Administração Pública depende da comprovação de que tenham agido com dolo ou culpa (v. item 13 e ss., peça 72) ; considerando que, no caso concreto, não há elementos que indiquem cabalmente a participação dos beneficiários no conluio para a prática dos atos fraudulentos apurados pelo INSS (item 28, peça 72) ; considerando que o TCU, na apreciação do TC Processo 014.555/2010-7, que trata de TCE instaurada em face de irregularidades semelhantes, decidiu excluir 24 segurados da relação processual (item 29, peca 72) ; considerando as providências judiciais de iniciativa da Procuradoria Federal Especializada, com vistas à recuperação de valores pagos indevidamente a segurados (itens 25, 26 e 27, peça 72) . Conclui-se, portanto, com a proposta de citação apenas da ex-servidora do INSS arrolada, Sra. Maria Jailda Araújo de Oliveira, CPF-XXX.077.905-XX, sem que os segurados em questão sejam instados a apresentar alegações de defesa na fase externa da TCE, em vista do entendimento de que tal medida é a que melhor se coaduna com os ditames da culpabilidade e dos princípios da racionalidade processual e da efetividade da jurisdição de contas (v. tb. itens 38 e 38.1, peça 72) .
8.1.	 Em cumprimento ao Despacho do Secretário (peça 74) , foi promovida a citação proposta, mediante o Ofício-TCU/Seproc 13825/2019, datado de 4/12/2019. 
ANÁLISE DOS PRESSUPOSTOS DE PROCEDIBILIDADE DA IN/TCU 71/2012
Verificação de Eventual Prejuízo ao Contraditório e Ampla Defesa
9.	Verifica-se que não há prejuízo ao contraditório e ampla defesa, uma vez que não houve o transcurso de mais de dez anos desde o fato gerador sem que tenha havido notificação pela autoridade administrativa federal competente (art. 6º, inciso II, c/c art. 19 da Instrução Normativa-TCU 71/2012, modificada pela IN/TCU 76/2016) , uma vez que as concessões irregulares dos benefícios apurados ocorreram nos anos de 2000 (peça 10, p. 1; peça 12, p. 3 e 16) com efeitos que se protraíram até o ano de 2002, em virtude dos pagamentos delas decorrentes (cf. Relatórios Simplificados, peça 12, p. 3-20 e 16) e os responsáveis foram notificados em 2002 (Elizeu, por ocasião da Auditoria do INSS, cf. Relatório de Ação de Auditoria, peça 10, p. 8; Luiz Fernando, por ocasião da Auditoria do INSS, cf. Relatório de Ação de Auditoria, peça 10, p. 3) 2004  (Maria Jailda, no âmbito do PAD, cf. Relatório Conclusivo, peça 6, p. 7, item V) , 2017 (Maria Jailda, peça 28, p. 10-14, peça 44, p. 2-4, Elizeu e Luiz Fernando, peça 28, p. 9, peca 44, p. 8; Relatório de TCE, peça 53, p. 12) , observada a cobrança administrativa feita também em 2017 (Maria Jailda Oliveira dos Santos, peça 13, p. 3-4, 13-14, e Elizeu Gomes de Oliveira, peça 13, p. 15; Relatório de TCE, peça 53, p. 5-6) .
Valor de Constituição da TCE
10.	Verifica-se, também, que o valor atualizado do débito apurado (sem juros) em 1º/1/2017 é de R$ 209.740,26 (v. peça 59, p. 18) , portanto superior a R$ 100.000,00, na forma estabelecida conforme os arts. 6º, inciso I, e 19 da IN-TCU 71/2012, modificada pela IN-TCU 76/2016.
VERIFICAÇÃO DA EXISTÊNCIA DE OUTROS DÉBITOS
11. 	Informa-se que não foram encontrados débitos imputáveis a Elizeu Gomes de Oliveira, CPF: XXX.635.397-XX, e Luiz Fernando de Santana, CPF: XXX.460.125-XX em outros processos em tramitação neste Tribunal. Quanto a Maria Jailda Araújo de Oliveira, foram encontrados débitos nos seguintes processos, conforme quadro abaixo (v. peça 60) :
Quadro 1
Tomadas de Contas Especiais em andamento - responsável: Maria Jailda Araújo de Oliveira
	NR. PROCESSO
	ASSUNTO

	Processo 035.256/2017-6 (Relator: ANDRÉ DE CARVALHO) 
	Desfalque, alcance, desvio ou desaparecimento de dinheiro, bens ou valores públicos, Gestão previdenciária. Irregularidades ocorridas na concessão de benefícios na APS Siqueira Campos/SE - processo TCE/INSS 35448.000191/2017-91.

	Processo 008.433/2018-6 (Relator: ANDRÉ DE CARVALHO) 
	Prejuízo causado por fraude na concessão/manutenção de benefícios previdenciário (Processo Adm. Disciplinar - 35448.001103/2002-92) 

11.1	Apesar de ter sido verificada a existência de outros processos em nome de Maria Jailda Araújo de Oliveira em tramitação nesta Casa (cf. Quadro 1 acima) , considera-se não ser conveniente o apensamento do presente processo a qualquer um deles, tendo em vista que a tal apensamento não atenderia a expectativa de racionalização administrativa, pois nenhum dos processos identificados alcança todos os responsáveis solidários do presente processo. Assim sendo, eventual apensamento só redundaria em um incremento de complexidade no desdobramento desses processos, com ampliação do rol de responsáveis solidários em relações diferentes de solidariedade por débitos diferentes.
EXAME TÉCNICO
Caracterização das irregularidades geradoras do dano ao erário
12.	A situação sintetizada na seção "histórico" desta instrução importa na seguinte irregularidade:
12.1.	Ocorrência: Concessão irregular de benefícios previdenciários em favor dos Srs. Elizeu Gomes de Oliveira e Luiz Fernando de Santana, na condição de segurados, considerando que foram comprovados, no processo de concessão dos respectivos benefícios, o não atendimento das condições para as referidas concessões concernente ao tempo de serviço e/ou de contribuição, pois houve o cômputo de vínculos empregatícios e períodos de serviço/contribuição inexistentes, sem recolhimento de contribuições (inexistentes) , com validação e inclusão de vínculos fictícios sem confirmar os dados em divergência no Cadastro Nacional de Informações Sociais (CNIS) por meio de diligências, e aceitação de tempo de serviço prestado como se fosse em atividade especial e coubesse conversão em tempo comum;
Valor histórico: R$ 78.050,84 (v. peça 53, p. 1 e 12) ;
Dispositivos violados: arts. 24, 52 e 55 da Lei 8.213/1991, arts. 56, 59, 60, 61 e 62 do Decreto 3.048/1999 e arts. 210 e 211 da IN INSS/MPS 20, de 18/5/2000;
Responsável: Maria Jailda Araújo de Oliveira, na condição de ex-servidora do INSS.
Condutas: na condição de servidora do INSS e responsável pela concessão de benefícios previdenciários, a Sra. Maria Jailda Araújo de Oliveira promoveu a concessão de aposentadoria dos Srs. Elizeu Gomes de Oliveira, CPF: XXX.635.397-XX, e Luiz Fernando de Santana, CPF: XXX.460.125-XX os quais não atendiam às exigências para tal benefício, sem suporte em documentos ou consultas idôneos, com a ocorrência de validação e inclusão de vi¿nculos fictícios e/ou conversão indevida de tempo de serviço, resultando em concessões que geraram pagamentos irregulares dos benefícios, em prejuízo ao Erário federal, sem que se indicasse qualquer situação que justificasse a adoção de tal conduta, em vez de promover a devida verificação do atendimento das condições para tais concessões, com base na documentação apresentada pelos segurados e/ou em consultas que validassem as informações disponibilizadas nos documentos em apreço;
Evidências: Relatório de Ação de Auditoria Ordinária do INSS - NB 42/115.373.852-7 (Elizeu, peça 10, p. 7-9) ; 	Relatório de Ação de Auditoria Ordinária do INSS - NB 42/118.362.108-3 (Luiz Fernando, peça 10, p. 1-4) ; Relatórios Detalhados de Créditos, peça 26, p. 14-23 (Elizeu) , 33-40 (Luiz Fernando) ; Cálculo e atualização monetária de valores recebidos indevidamente - relatórios simplificados, peça 12, p. 3-10 (Elizeu) ; peça 12, p. 16 (Luiz Fernando) ; Consultas Movimento - Concessão de Benefício, peça 67; Relatório Final - Processo Administrativo Disciplinar (processo 35448.001103/2002-92, peça 6) .
Individualização das Condutas
13.	Considerando o ilícito acima identificado, a imputação de responsabilidade atende aos pressupostos estabelecidos na jurisprudência desta Corte de Contas. Com efeito, há elementos para individualizar as condutas, o nexo de causalidade entre estas e as irregularidades geradoras do dano e está caracterizada a atuação, no mínimo culposa, da responsável, conforme resumido na matriz de responsabilização anexa a esta instrução.
Verificação do Prazo de Prescrição da Pretensão Punitiva
14. 	Observa-se ter ocorrido a prescrição da pretensão punitiva por parte do TCU que, nos termos do entendimento firmado no Acórdão 1441/2016-TCU-Plenário (Rel. Ministro Benjamin Zymler) , subordina-se ao prazo geral de prescrição indicado no art. 205 do Código Civil, qual seja, dez anos contados a partir da data de ocorrência da irregularidade sancionada, nos termos do art. 189 do Código Civil. As irregularidades discutidas nesta TCE ocorreram nos exercícios de 2000 a 2002, portanto há mais de 10 anos, bem como não houve a interrupção dentro desse prazo prescricional.
Análise da Citação
15. 	A Sra. Maria Jailda Araújo de Oliveira tomou ciência do ofício que lhe foi dirigido para fins de citação, conforme atesta o Aviso de Recebimento que compõe a peça 77 (que atesta a recepção do expediente de citação à Rua Messias Prado, 205, Centro, em São Cristovão/SE, endereço obtido em consulta à base do Sistema CPF da SRFB, peça 75) , mas não atendeu à citação e não se manifestou quanto às irregularidades verificadas. 
16.	Cumpre tecer breves considerações sobre a forma como são realizadas as comunicações processuais no TCU. A esse respeito, destacam-se o art. 179, do Regimento Interno do TCU (Resolução 155, de 4/12/2002) e o art. 4º, inciso III, § 1º, da Resolução TCU 170, de 30 de junho de 2004, in verbis:
Art. 179. A citação, a audiência ou a notificação, bem como a comunicação de diligência, farse-ão:
I - mediante ciência da parte, efetivada por servidor designado, por meio eletrônico, fac-símile, telegrama ou qualquer outra forma, desde que fique confirmada inequivocamente a entrega da comunicação ao destinatário;
II - mediante carta registrada, com aviso de recebimento que comprove a entrega no endereço do destinatário;
III - por edital publicado no Diário Oficial da União, quando o seu destinatário não for localizado
 (...) 
Art. 3º As comunicações serão dirigidas ao responsável, ou ao interessado, ou ao dirigente de órgão ou entidade, ou ao representante legal ou ao procurador constituído nos autos, com poderes expressos no mandato para esse fim, por meio de:
I - correio eletrônico, fac-símile ou telegrama;
II - servidor designado;
III - carta registrada, com aviso de recebimento;
IV - edital publicado no Diário Oficial da União, quando o seu destinatário não for localizado, nas hipóteses em que seja necessário o exercício de defesa".
Art. 4º. Consideram-se entregues as comunicações:
I - efetivadas conforme disposto nos incisos I e II do artigo anterior, mediante confirmação da ciência do destinatário;
II - realizadas na forma prevista no inciso III do artigo anterior, com o retorno do aviso de recebimento, entregue comprovadamente no endereço do destinatário;
III - na data de publicação do edital no Diário Oficial da União, quando realizadas na forma prevista no inciso IV do artigo anterior.
§ 1º O endereço do destinatário deverá ser previamente confirmado mediante consulta aos sistemas disponíveis ao Tribunal ou a outros meios de informação, a qual deverá ser juntada ao respectivo processo.
 (...) 
17.	Bem se vê, portanto, que a validade da citação via postal não depende de que o aviso de recebimento seja assinado pelo próprio destinatário da comunicação, o que dispensa, no caso em tela, a entrega do AR em "mãos próprias". A exigência da norma é no sentido de o Tribunal verificar se a correspondência foi entregue no endereço correto, residindo aqui a necessidade de certeza inequívoca. 
18.	Não é outra a orientação da jurisprudência do TCU, conforme se verifica dos julgados a seguir transcritos:
São válidas as comunicações processuais entregues, mediante carta registrada, no endereço correto do responsável, não havendo necessidade de que o recebimento seja feito por ele próprio (Acórdão 3648/2013-TCU-Segunda Câmara, Relator Ministro JOSÉ JORGE) ;
É prescindível a entrega pessoal das comunicações pelo TCU, razão pela qual não há necessidade de que o aviso de recebimento seja assinado pelo próprio destinatário. Entregandose a correspondência no endereço correto do destinatário, presume-se o recebimento da citação. (Acórdão 1019/2008-TCU-Plenário, Relator Ministro BENJAMIN ZYMLER) ;
As comunicações do TCU, inclusive as citações, deverão ser realizadas mediante Aviso de Recebimento - AR, via Empresa Brasileira de Correios e Telégrafos, bastando para sua validade que se demonstre que a correspondência foi entregue no endereço correto. (Acórdão 1526/2007-TCU-Plenário, Relator Ministro AROLDO CEDRAZ) .
19.	A validade do critério de comunicação processual do TCU foi referendada pelo Supremo Tribunal Federal, nos termos do julgamento do MS-AgR 25.816/DF, por meio do qual se afirmou a desnecessidade da ciência pessoal do interessado, entendendo-se suficiente a comprovação da entrega do "AR" no endereço do destinatário:
EMENTA: AGRAVO REGIMENTAL. MANDADO DE SEGURANÇA. DESNECESSIDADE DE INTIMAÇÃO PESSOAL DAS DECISÕES DO TRIBUNAL DE CONTAS DA UNIÃO. ART. 179 DO REGIMENTO INTERNO DO TCU. INTIMAÇÃO DO ATO IMPUGNADO POR CARTA REGISTRADA, INICIADO O PRAZO DO ART. 18 DA LEI nº 1.533/51 DA DATA CONSTANTE DO AVISO DE RECEBIMENTO. DECADÊNCIA RECONHECIDA. AGRAVO IMPROVIDO.
O envio de carta registrada com aviso de recebimento está expressamente enumerado entre os meios de comunicação de que dispõe o Tribunal de Contas da União para proceder às suas intimações.
O inciso II do art. 179 do Regimento Interno do TCU é claro ao exigir apenas a comprovação da entrega no endereço do destinatário, bastando o aviso de recebimento simples.
20.	No caso vertente, a citação da responsável Maria Jailda Araújo de Oliveira se deu em endereço constante nos sistemas corporativos da SRFB (peça 75) . A entrega do ofício citatório dele nesse endereço ficou comprovada, conforme tratado no item 15 acima.
21.	Transcorrido o prazo regimental fixado e mantendo-se inerte a aludida responsável, impõe-se que seja considerada revel, dando-se prosseguimento ao processo, de acordo com o art. 12, § 3º, da Lei 8.443/1992.
22.	Nos processos do TCU, a revelia não leva à presunção de que seriam verdadeiras todas as imputações levantadas contra os responsáveis, diferentemente do que ocorre no processo civil, em que a revelia do réu opera a presunção da verdade dos fatos narrados pelo autor. Dessa forma, a avaliação da responsabilidade do agente não pode prescindir da prova existente no processo ou para ele carreada.
23.	Mesmo as alegações de defesa não sendo apresentadas, considerando o princípio da verdade real que rege esta Corte, procurou-se buscar, em manifestações dos responsáveis na fase interna desta Tomada de Contas Especial, se havia algum argumento que pudesse ser aproveitado a seu favor, o que não foi encontrado.
CONCLUSÃO
24.	Diante do entendimento pela exclusão dos demais responsáveis (item 46, peça 72) e da revelia da Sr. Maria Jailda Araújo de Oliveira, e inexistindo nos autos elementos que permitam concluir pela ocorrência de boa-fé ou de outros excludentes de culpabilidade em suas condutas, propõe-se que suas contas sejam julgadas irregulares e que a responsável seja condenada em débito.
PROPOSTA DE ENCAMINHAMENTO
25.	Diante do exposto, submetemos os autos à consideração superior, propondo ao Tribunal:
	a) considerar revel, para todos os efeitos, a Sra. Maria Jailda Araújo de Oliveira (CPF: XXX.077.905-XX) , dando-se prosseguimento ao processo, com fulcro no art. 12, § 3º, da Lei n. 8.443/92;
	b) excluir, da relação processual, os responsáveis Elizeu Gomes de Oliveira (CPF: XXX.635.397-XX) e Luiz Fernando de Santana (CPF: XXX.460.125-XX) ;
	c) com fundamento nos arts. 1º, inciso I, 16, inciso III, alíneas "b" e "d" da Lei 8.443/1992 c/c os arts. 19 e 23, inciso III, da mesma Lei, e com arts. 1º, inciso I, 209, incisos II e IV, 210 e 214, inciso III, do Regimento Interno, que sejam julgadas irregulares as contas da Sra. Maria Jailda Araújo de Oliveira (CPF: XXX.077.905-XX) , na condição de ex-servidora do INSS, e condená-la ao pagamento das quantias a seguir especificadas, com a fixação do prazo de quinze dias, a contar da notificação, para comprovar, perante o Tribunal (art. 214, inciso III, alínea "a", do Regimento Interno) , o recolhimento das dívidas aos cofres do Instituto Nacional do Seguro Social (INSS) , atualizadas monetariamente e acrescidas dos juros de mora, calculados a partir das datas discriminadas, até a data dos recolhimentos, na forma na forma prevista na legislação em vigor:
	Débito:
	Valor original (R$) 
	Data da ocorrência
	Tipo

	Segurado: Elizeu Gomes de Oliveira (NB 42/115.373.852-7) (peça 26, p. 14-23) 

	1.171,63
	14/04/2000
	D

	1.255,32
	26/05/2000
	D

	1.255,32
	05/06/2000
	D

	1.328,25
	10/07/2000
	D

	1.328,25
	23/08/2000
	D

	1.328,25
	08/09/2000
	D

	1.328,25
	04/10/2000
	D

	1.328,25
	07/11/2000
	D

	1.328,25
	12/12/2000
	D

	1.106,87
	12/12/2000
	D

	1.328,25
	05/01/2001
	D

	1.328,25
	15/02/2001
	D

	1.328,25
	05/03/2001
	D

	1.328,25
	03/04/2001
	D

	1.328,25
	07/05/2001
	D

	1.328,25
	15/06/2001
	D

	1.429,99
	05/07/2001
	D

	1.429,99
	07/08/2001
	D

	1.429,99
	04/09/2001
	D

	1.429,99
	03/10/2001
	D

	1.429,99
	06/11/2001
	D

	1.429,99
	05/12/2001
	D

	1.429,99
	05/12/2001
	D

	1.429,99
	07/01/2002
	D

	1.429,99
	04/02/2002
	D

	1.429,99
	07/03/2002
	D

	1.429,99
	02/04/2002
	D

	1.429,99
	03/05/2002
	D

	1.429,99
	04/06/2002
	D

	1.561,54
	02/07/2002
	D

	1.561,54
	02/08/2002
	D

	1.561,54
	03/09/2002
	D

	1.561,54
	11/11/2002
	D

	1.561,54
	11/11/2002
	D

	1.561,54
	03/12/2002
	D

	1.561,54
	03/12/2002
	D

	Segurado: Luiz Fernando de Santana (NB 42/118.362.108-3) (peça 26, p. 33-40) 

	996,18
	20/12/2000
	D

	199,23
	20/12/2000
	D

	1.195,42
	11/01/2001
	D

	1.195,42
	12/02/2001
	D

	1.195,42
	12/03/2001
	D

	1.195,42
	11/04/2001
	D

	1.195,42
	11/05/2001
	D

	1.195,42
	12/06/2001
	D

	1.272,20
	11/07/2001
	D

	1.272,20
	13/08/2001
	D

	1.272,20
	13/09/2001
	D

	1.272,20
	15/10/2001
	D

	1.272,20
	13/11/2001
	D

	1.272,20
	12/12/2001
	D

	1.272,20
	12/12/2001
	D

	1.272,20
	11/01/2002
	D

	1.272,20
	14/02/2002
	D

	1.272,20
	12/03/2002
	D

	1.272,20
	10/04/2002
	D

	1.272,20
	13/05/2002
	D

	1.389,24
	12/07/2002
	D

	1.389,24
	12/08/2002
	D

	1.389,24
	10/10/2002
	D

Valor atualizado monetariamente até 24/01/2020: R$ 229.601,76 (v. peça 71, p. 18; peça 79) 
	d) autorizar, desde logo, nos termos do art. 28, inciso II, da Lei 8.443/1992, a cobrança judicial das dívidas caso não atendida a notificação;
	e) autorizar, caso solicitado pelo responsável, o pagamento das dívidas em 36 parcelas mensais e consecutivas, nos termos do art. 26 da Lei 8.443/1992 c/c o art. 217 do Regimento Interno, fixando-lhes o prazo de quinze dias, a contar do recebimento da notificação, para comprovar perante o Tribunal o recolhimento da primeira parcela, e de trinta dias, a contar da parcela anterior, para comprovar os recolhimentos das demais parcelas, devendo incidir sobre cada valor mensal, atualizado monetariamente, os juros de mora devidos, na forma prevista na legislação em vigor;
	f) encaminhar cópia da deliberação ao Procurador-Chefe da Procuradoria da República em Sergipe nos termos do § 3º do art. 16 da Lei 8.443/1992 c/c o § 7º do art. 209 do Regimento Interno do TCU, para adoção das medidas cabíveis; e comunicar-lhe que o relatório e o voto que a fundamentarem podem ser acessados por meio do endereço eletrônico www.tcu.gov.br/acordaos e que, caso haja interesse, o Tribunal pode enviar-lhe cópia desses documentos sem qualquer custo.   
2.	O representante do MPTCU que atuou no feito, Procurador Rodrigo Medeiros de Lima, apresentou divergência em relação à proposta da unidade técnica, conforme parecer aposto à peça 83 e a seguir transcrito:
Cuidam os autos de Tomada de Contas Especial (TCE) instaurada pelo Instituto Nacional do Seguro Social (INSS) , em desfavor da Sra Maria Jailda Araújo de Oliveira, ex-servidora da autarquia, em solidariedade com os segurados-beneficiários, Srs. Elizeu Gomes de Oliveira e Luiz Fernando de Santana, em razão da habilitação e concessão irregular de benefícios previdenciários, decorrentes de atos praticados no ano 2000 pela referida ex-servidora na Agência da Previdência Social Siqueira Campos - Gerência Executiva em Aracaju/SE do INSS.
No TCU, a Sra Maria Jailda Araújo de Oliveira foi citada por meio do Ofício 13.825/2019-TCU/Seproc, de 4/12/2019 (peça 76) , com entrega do expediente no endereço constante da base CPF em 20/12/2019 (aviso de recebimento à peça 77) . A citação foi motivada pela concessão indevida de benefi¿cios previdencia¿rios sem que os documentos apresentados pelos segurados apresentassem os requisitos necessa¿rios e indispensa¿veis para tanto.
Os segurados-beneficiários, Srs. Elizeu Gomes de Oliveira e Luiz Fernando de Santana, não foram citados nestes autos, nos termos da justificativa apresentada no parágrafo 46 da instrução à peça 72 (p. 11-12) :
46. Considerando que o alcance da jurisdição do Tribunal de Contas da União sobre terceiros estranhos à Administração Pública depende da comprovação de que tenham agido com dolo ou culpa (...) ; considerando que, no caso concreto, não há elementos que indiquem cabalmente a participação dos beneficiários no conluio para a prática dos atos fraudulentos apurados pelo INSS (...) ; considerando que o TCU, na apreciação do TC Processo 014.555/2010-7, que trata de TCE instaurada em face de irregularidades semelhantes, decidiu excluir 24 segurados da relação processual (...) ; considerando as providências judiciais de iniciativa da Procuradoria Federal Especializada, com vistas à recuperação de valores pagos indevidamente a segurados (...) . Conclui-se, portanto, com a proposta de citação apenas da ex-servidora do INSS arrolada, Sra. Maria Jailda Araújo de Oliveira, (...) , sem que os segurados em questão sejam instados a apresentar alegações de defesa na fase externa da TCE, em vista do entendimento de que tal medida é a que melhor se coaduna com os ditames da culpabilidade e dos princípios da racionalidade processual e da efetividade da jurisdição de contas (...) . (grifo do original) 
Por meio da instrução à peça 80, a Secretaria de Controle Externo de Tomada de Contas Especial (SecexTCE) , além de sugerir a exclusão dos Srs. Elizeu Gomes de Oliveira e Luiz Fernando de Santana da relação processual, verificou a revelia da Sra Maria Jailda Araújo de Oliveira. Em consequência, sugeriu que o Tribunal julgasse irregulares as contas da ex-servidora do INSS, com imputação de débito correspondente às quantias recebidas irregularmente pelos segurados-beneficiários entre os anos de 2000 e 2002.
A SecexTCE não sugeriu a aplicação de sanção à Sra Maria Jailda Araújo de Oliveira, tendo em vista a incidência da prescrição da pretensão punitiva, observado o entendimento constante do Acórdão 1441/2016-TCU-Plenário (redator: Ministro Walton Alencar Rodrigues) . A unidade técnica anotou que as "irregularidades discutidas nesta TCE ocorreram nos exercícios de 2000 a 2002, portanto há mais de 10 anos, bem como não houve a interrupção dentro desse prazo prescricional." (parágrafo 14 da instrução à peça 80, p. 4) .
***
Considerando as datas em que foram cometidas as irregularidades pela Sra Maria Jailda Araújo de Oliveira, objeto de exame nesta TCE, quais sejam, as duas habilitações/concessões indevidas de benefícios previdenciários, com os primeiros pagamentos das aposentadorias em 14/4/2000 (beneficiário: Sr. Elizeu Gomes de Oliveira - peça 12, p. 3) e 20/12/2000 (beneficiário: Sr. Luiz Fernando de Santana - peça 12, p. 16) , faz-se necessário promover o exame de eventual incidência, no caso, da prescrição da pretensão de ressarcimento ao erário, nos termos a seguir expendidos.
Ao julgar, em 17/4/2020[footnoteRef:2], o Recurso Extraordinário (RE) 636.886[footnoteRef:3], no qual se discutia o alcance da regra estabelecida no art. 37, § 5º, da Constituição Federal[footnoteRef:4], relativamente a pretensões de ressarcimento ao erário fundadas em decisões de Tribunal de Contas, o Supremo Tribunal Federal (STF) fixou, com repercussão geral, a tese de que "É prescritível a pretensão de ressarcimento ao erário fundada em decisão de Tribunal de Contas", nos termos do voto do Ministro Alexandre de Moraes[footnoteRef:5]. [2:  Julgamento virtual finalizado nessa data.]  [3:  Desfecho do julgamento do RE 636.886, consoante descrição apresentada no site do STF: "O Tribunal, por unanimidade, apreciando o tema 899 da repercussão geral, negou provimento ao recurso extraordinário, mantendo-se a extinção do processo pelo reconhecimento da prescrição." (grifos nossos) .]  [4:  Constituição Federal:"Art. 37 omissis (...) § 5º A lei estabelecerá os prazos de prescrição para ilícitos praticados por qualquer agente, servidor ou não, que causem prejuízos ao erário, ressalvadas as respectivas ações de ressarcimento." (grifo nosso) ]  [5:  Informação apresentada na descrição da decisão apresentada no site do STF: "Os Ministros Roberto Barroso, Edson Fachin e Gilmar Mendes acompanharam o Relator com ressalvas." (grifo nosso) .] 
Não obstante o RE 636.886 ter sido julgado tendo como contexto a fase de execução de título executivo oriundo de decisão de Tribunal de Contas, é possível constatar, à vista do teor do voto do Ministro Alexandre de Moraes, ao qual aderiram os demais, que a interpretação conferida pela Corte Suprema à matéria constitucional, quanto à inteligência do art. 37, § 5º, da Constituição Federal, é a da prescritibilidade, como regra, da pretensão de ressarcimento ao erário.
Segundo constou do item 2 da ementa do acórdão, somente seriam imprescritíveis "as ações de ressarcimento ao erário fundadas na prática de ato de improbidade administrativa doloso tipificado na Lei de Improbidade Administrativa - Lei 8.429/1992" (grifo nosso) , conforme tese anteriormente definida[footnoteRef:6]. [6:  Tema 897 de repercussão geral: "São imprescritíveis as ações de ressarcimento ao erário fundadas na prática de ato doloso tipificado na Lei de Improbidade Administrativa." (vide RE 852.475) .] 
Consignou-se, ainda, que a referida exceção à regra da prescritibilidade não seria aplicável ao âmbito do controle externo, diante da ausência de competência dos Tribunais de Contas, constitucional ou legal, para a capitulação dos atos sob sua apreciação como atos dolosos de improbidade administrativa.
A conclusão externada afasta, em nosso sentir, a possibilidade de a Corte de Contas continuar a empregar, no exame de suas TCEs, a Súmula TCU 282, segundo a qual "As ac¿o¿es de ressarcimento movidas pelo Estado contra os agentes causadores de danos ao era¿rio sa¿o [em quaisquer casos] imprescriti¿veis.", por veicular interpretação que não mais se coaduna com o entendimento do STF.
Ao mesmo tempo, exige que o TCU se debruce a respeito do prazo e regime prescricionais aplicáveis à pretensão ressarcitória exercida em sede de processo de contas, na medida em que sobre ela não disse a decisão do STF, inclusive por refugir à matéria de direito que lhe fora submetida na oportunidade.
Assim, não havendo, na Lei 8.443/1992 ou em qualquer outro diploma legal, disposição específica, incumbe à Corte de Contas apontar, em atenção ao postulado da segurança jurídica e à vista dos parâmetros legislativos existentes, o arcabouço normativo aplicável, de forma a orientar os trabalhos no âmbito do Tribunal e nortear seus jurisdicionados. 
Isso já foi feito no que tange especificamente à pretensão sancionatória, no Acórdão 1441/2016-TCU-Plenário (relator: Ministro Benjamin Zymler; redator: Ministro Walton Alencar Rodrigues) , por ocasião da apreciação de incidente de uniformização de jurisprudência - ante a prevalência, àquele tempo, da tese da imprescritibilidade em qualquer hipótese da pretensão de ressarcimento ao erário. Ali se definiu a aplicação das regras gerais de prescrição, tratadas no Código Civil, aos processos de controle externo, inclusive quanto ao prazo decenal do art. 205 daquele diploma legal, aplicável quando inexistente prazo específico.
Mesmo que reparação e penalidade tenham naturezas distintas, este membro do Ministério Público entende pela aplicação do mesmo regime e prazo decenal também à pretensão de ressarcimento, no controle externo, pelas mesmas razões empregadas pelo Tribunal em relação à pretensão sancionatória, em deferência à jurisprudência da Corte de Contas e, também, como forma de assegurar a uniformidade dos critérios de contagem do prazo prescricional.
Não se ignora a existência de alguma divergência quanto à aplicação, no âmbito do Direito Público, das normas gerais de prescrição do Código Civil, pela especial pertinência do diploma às relações jurídicas de Direito Privado. Porém, disposições do Código Civil têm, sim, teor de normas gerais de Direito, aplicáveis também ao Direito Público à falta de norma específica -derrogatória da norma geral, pelo critério da especialidade. 
Cabe esclarecer que a aplicação do regramento do Código Civil à prescrição no âmbito do TCU se faz por incidência direta, na condição de regra geral, o que dispensa o suprimento de lacuna legal, por meio de analogia. Nesse mesmo sentido, cabe transcrever excerto da manifestação do Ministro Walton Alencar Rodrigues, assente no voto revisor aprovado pelo Plenário do TCU quando da prolação do Acórdão 1.441/2016:
O silêncio da Lei 8.443/1992, acerca da prescrição da multa, não abre lacuna a ser colmatada por analogia, mas hipótese de incidência da regra geral de prescrição, contida na legislação civil codificada.
Haveria, portanto, quando menos, lei formal, dispondo sobre a prescrição do dever-poder sancionador do Tribunal. A expressa disposição legal impede o uso da analogia, porque o instituto somente tem lugar na hipótese de omissão da lei. Essa, aliás, a dicção do art. 4º da Lei de introdução às normas do direito brasileiro, que transcrevo:
"Art. 4º Quando a lei for omissa, o juiz decidirá o caso de acordo com a analogia, os costumes e os princípios gerais de direito." (grifos meus) 
No caso em exame, não há lacuna a ser preenchida por analogia com o direito público ou civil, mas regra de incidência direta, assentada no art. 205 do Código Civil.
Por essas razões, afasto-me das conclusões trazidas pelo e. relator, no sentido de que o Tribunal haveria de subordinar seu poder-dever de impor sanções à prescrição quinquenal, por ser esse o prazo preponderante "no microssistema do Direito Público". 
Manifesto-me, pois, pela incidência da regra geral de prescrição assentada no Código Civil, aplicável a todos os casos em que a lei sobre ela não dispuser explicitamente.
 (grifos nossos e do original) 
A mesma linha de raciocínio ora defendida foi desenvolvida no parecer proferido pelo então Procurador-Geral do MP/TCU, Dr. Paulo Soares Bugarin, no âmbito do TC Processo 030.926/2015-7, conforme demonstra o trecho seguinte:
12. Sobre o uso do Código Civil para extrair a norma jurídica aplicável à prescrição da pretensão punitiva afeta às relações de Direito Público, entendo que, sem embargo de reconhecer os contornos próprios de cada disciplina, não se pode delimitar de forma estanque as esferas entre Direito Civil e Direito Administrativo, Direito Público e Direito Privado. Nesse sentindo, para alguns doutrinadores, a crescente constitucionalização do Direito Civil (expoente do Direito Privado) e do Direito Administrativo (expoente do Direito Público) contribui para a dificuldade, em qualificadas dimensões, na contraposição pura e simples entre Direito Público e Privado. 
13. Com efeito, nem tudo que está dentro do Código Civil é propriamente, ou exclusivamente, matéria de Direito Civil. Não se pode olvidar que o CC/2002 também dispõe de matérias consideradas de cunho administrativo, tais como: conceituação de pessoa jurídica de direito público (arts. 40 e 41) ; responsabilidade civil de pessoa jurídica de direito público (art. 43) ; fundações (art. 62 e seguintes) ; bens públicos (art. 98 e seguintes) ; desapropriação (art. 1.275, inciso V, considerada como causa de perda da propriedade imóvel) ; as restrições ao uso anormal da propriedade (art. 1.277 e seguintes) ; a passagem forçada (art. 1.285) ; a imposição de passagem de cabos e tubulações (art. 1.286) ; a regulação das águas e questão dos aquedutos (art. 1288 e seguintes) ; a limitação entre prédios (art. 1.297) e o direito de construir (art. 1299 e seguintes) .
14. Da mesma forma, diversos institutos do Direito Civil são corriqueiramente utilizados pelo Tribunal, inclusive em sua atuação sancionadora, a exemplo da solidariedade passiva (arts. 275 a 285 do CC/2002) e da desconstituição da personalidade jurídica de empresas (art. 50 do CC/2002) .
15. Desta forma, data vênia, não se mostra despropositado ou inadequado utilizar a disciplina do Código Civil para se estabelecer prazo prescricional aplicável ao TCU.
 (peça 3, p. 3, do TC Processo 030.926/2015-7 - grifos nossos e do original) 
Tendo em vista a adoção do Código Civil como marco legal a nortear a tese ora defendida, cabe verificar qual seria o marco temporal a ser adotado pelo Tribunal como início da contagem do prazo prescricional para o exercício da pretensão de ressarcimento.
O Código Civil, em seu art. 189, estabelece que "violado o direito, nasce para o titular a pretensão, a qual se extingue, pela prescrição, nos prazos a que aludem os arts. 205 e 206". Para a atividade de controle externo, o momento de violação do direito pode ser associado à data da ocorrência da irregularidade, ou seja, da prática de algum ilícito que acarrete dano aos cofres públicos. Esse seria, portanto, o marco inicial para o exercício da pretensão ressarcitória do TCU, pelo qual se dá a "apuração dos fatos, identificação dos responsáveis e quantificação do dano", ex vi do disposto no art. 8º da Lei 8.443/1992.
Há que se reconhecer, contudo, a suspensão do curso do prazo prescricional sempre que momentaneamente obstado o prosseguimento no exercício da pretensão por razão unicamente imputável ao responsável, a exemplo da submissão extemporânea de elementos adicionais. Uma vez obstada, temporariamente, a pretensão, não deve ter curso a prescrição, por necessária simetria, na medida em que a última constitui, justamente, o prazo legal de exercício da primeira.
O referido entendimento é extraído do item 9.1.5 do Acórdão 1441/2016-TCU-Plenário:
9.1. deixar assente que:
 (...) 
9.1.5. haverá a suspensão da prescrição toda vez que o responsável apresentar elementos adicionais de defesa, ou mesmo quando forem necessárias diligências causadas por conta de algum fato novo trazido pelos jurisdicionados, não suficientemente documentado nas manifestações processuais, sendo que a paralisação da contagem do prazo ocorrerá no período compreendido entre a juntada dos elementos adicionais de defesa ou da peça contendo o fato novo e a análise dos referidos elementos ou da resposta da diligência, nos termos do art. 160, §2º, do Regimento Interno;
 (grifo nosso) 
Raciocínio semelhante se aplica às hipóteses em que o exercício da pretensão condenatória restar intencionalmente obstaculizado em virtude de conduta fraudulenta dos responsáveis, dissimuladora da irregularidade ensejadora do dano ao erário, com fins a lhes assegurar a impunidade e a retenção de eventuais vantagens ilícitas. Nesses casos, admitir o curso da prescrição desde a ocorrência da irregularidade lhes permitiria beneficiarem-se da própria conduta fraudulenta, da própria torpeza, de forma incompatível com a boa-fé objetiva. 
Ainda que a lei seja omissa quanto a tal hipótese impeditiva da prescrição, ela decorre da própria lógica da prescrição e do ditame da boa-fé objetiva que, como princípio geral de direito, presta-se à colmatação de lacunas, nos termos do art. 4º da Lei de Introdução às normas do Direito Brasileiro (LINDB) .
Orientações semelhantes são identificadas na jurisprudência do Superior Tribunal de Justiça (STJ) :
 (...) 5. Outro relevante e grave aspecto a ser destacado é a intenção deliberada do Sr. Hélio Viana Freitas em obstar a realização de sua citação, como atestado pelo meirinho, em 9.7.2009. Ao argumentar a existência de prescrição, quando se escondeu intencionalmente e só compareceu aos autos em virtude da realização de penhora on-line nas suas contas correntes, denota propósito de "beneficiar-se com a própria torpeza". Tal conduta não encontra amparo jurídico e não pode ser chancelada pelo Poder Judiciário. Precedentes: AgInt nos EDcl no AREsp 1.013.829/RJ, Rel. Min. Marco Aurélio Bellizze, Terceira Turma, DJe 14.8.2018; REsp 1.740.260/RS, Rel. Min. Ricardo Villas Bôas Cuevas, Terceira Turma, DJe 29.6.2018; AgRg no REsp 1.398.155/RN, Rel. Min. Benedito Gonçalves, Primeira Turma, DJe 28.9.2015; REsp 1.366.694/MG, Rel. Min. Mauro Campbell Marques, Segunda Turma, DJe 17.4.2013.
 (...) 
 (Recurso Especial [REsp] 1770249/RJ, Rel. Ministro HERMAN BENJAMIN, SEGUNDA TURMA, julgado em 8/11/2018, DJe 19/11/2018) (grifos nossos) 
ADMINISTRATIVO. CONTRATO. INADIMPLÊNCIA. ANTECIPAÇÃO DO VENCIMENTO. PRAZO DE PRESCRIÇÃO. MANUTENÇÃO DO TERMO INICIAL.
1. Trata-se de ação monitória referente ao contrato de abertura de crédito para financiamento estudantil em que a origem afastou a prescrição reconhecida pelo juízo de primeiro grau.
2. Esta Corte pacificou seu entendimento no sentido de que, mesmo diante do vencimento antecipado da dívida, subsiste inalterado o termo inicial do prazo de prescrição - no caso, o dia do vencimento da última parcela, 10.2.2008. Precedentes.
3. Note-se, ainda, que a ninguém é admitido valer-se da própria torpeza. Ora, entender em favor da antecipação do prazo em questão beneficiaria o próprio devedor que criou o óbice para o recebimento do crédito.
4. Recurso especial não provido.
 (REsp 1247168/RS, Rel. Ministro MAURO CAMPBELL MARQUES, SEGUNDA TURMA, julgado em 17/5/2011, DJe 30/5/2011) (grifos nossos) 
A circunstância impeditiva da prescrição de que aqui se cogita guarda coerência, ainda, com a teoria da actio nata, em sua feição subjetiva, sob a qual não há se falar em inércia daquele a quem caberia exercer a ação sem que ele detenha condições de saber do próprio ato irregular. Segundo a teoria, é a partir da efetiva ciência da violação da ordem jurídica que exsurge a pretensão e, por corolário, a fluência do prazo para o seu regular exercício, haja vista que, repise-se, não se tem por razoável exigir do titular da pretensão o seu devido exercício antes mesmo de que tenha ciência sobre o fato irregular ou seus efeitos (no caso, o dano ao erário) . Nessa linha é o seguinte julgado do STJ:
PROCESSUAL CIVIL E ADMINISTRATIVO. RECURSO ESPECIAL. APREENSÃO DE VEÍCULO REVERTIDA JUDICIALMENTE. DANOS EMERGENTES. PRESCRIÇÃO. TERMO INICIAL. PRINCÍPIO DA ACTIO NATA. (...) 
1. O curso do prazo prescricional do direito de reclamar inicia-se somente quando o titular do direito subjetivo violado passa a conhecer o fato e a extensão de suas consequências, conforme o princípio da actio nata. (...) .
 (...) 
 (REsp 1257387/RS, Rel. Ministra ELIANA CALMON, SEGUNDA TURMA, julgado em 5/9/2013, DJe 17/9/2013 - grifos nossos) 
Registre-se que a adoção da teoria da actio nata, em sua subjetiva acepção, é medida que, para além de juridicamente razoável - vez que permite ao instituto da praescriptio operar, de fato, como instrumental garantidor da ordem e segurança jurídicas, em vez de favorecer unicamente ao interesse privado do agente dissimulador - desvela-se imprescindível aos casos em que se apuram danos decorrentes de ilícitos de maior complexidade, que, pela própria natureza de que se revestem, têm percepção prontamente evidenciadas no plano jurídico e, portanto, são impassíveis de ciência imediata pelos órgãos de controle da gestão pública.
Não estamos a olvidar que, ao se considerar como termo inicial da prescrição o momento em que o detentor da legítima pretensão obtém (ou poderia obter) a inequívoca ciência do ato irregular, poderá haver situações em que o interstício prescricional remanesça sem fluência por tempo demasiadamente prolongado, o que poderia, fatalmente, culminar em indesejável prejuízo ao devido processo legal. Para situações tais, caberia ao Tribunal avaliar, como já o faz atual e rotineiramente, se o desproporcional prazo defluído desde a prática da irregularidade ensejadora de dano tem o condão de prejudicar o contraditório e a ampla defesa, a exemplo do que preconiza o espírito da norma disciplinada no inciso II do art. 6º da Instrução Normativa TCU 71/2012[footnoteRef:7]. [7:  Art. 6º Salvo determinação em contrário do Tribunal de Contas da União, fica dispensada a instauração da tomada de contas especial, nas seguintes hipóteses: (...) II - houver transcorrido prazo superior a dez anos entre a data provável de ocorrência do dano e a primeira notificação dos responsáveis pela autoridade administrativa competente;] 
Ressalvamos, ainda, a hipótese em que, a despeito do decurso do prazo prescricional, verificam-se indicativos de ato doloso de improbidade administrativa tipificado na Lei 8.429/1992 como causa de dano ao erário, o que, em tese, revestiria a pretensão ressarcitória de imprescritibilidade. Ainda que não caiba ao TCU a capitulação formal da conduta sob tal categoria jurídica, não há impedimento a que o Tribunal prossiga no desempenho de sua atividade fiscalizatória, se assim justificarem a materialidade e a relevância do fato, valendo-se de sua expertise na apuração do dano de modo a, inclusive, subsidiar eventual atuação em juízo do Ministério Público comum ou da própria pessoa jurídica lesada - conforme legitimidade que lhes atribui o art. 17 da Lei 8.429/1992 -, com fins à persecução do ressarcimento ao erário.
A conclusão alinha-se ao seguinte trecho do voto do Ministro Alexandre de Moraes no RE 636.886:
 (...) exsurgindo elementos consistentes da atuação consciente e dolosa, no sentido de má gestão e de dilapidação do patrimônio público, abre-se a possibilidade de ajuizamento da ação civil pública por ato de improbidade administrativa, na qual (...) a condenação ao ressarcimento, comprovado o agir doloso, será imprescritível, na forma da jurisprudência desta CORTE. (grifos nossos) 
Em vista dos parâmetros acima apontados, passa-se ao exame do caso concreto que envolveu as irregularidades cometidas pela Sra Maria Jailda Araújo de Oliveira, na Agência da Previdência Social Siqueira Campos - Gerência Executiva em Aracaju/SE do INSS.
Devem ser considerados como dies a quo da contagem do prazo prescricional para o exercício da pretensão de ressarcimento as datas nas quais o INSS tomou ciência de que estavam sendo promovidos, a partir da prática de atos fraudulentos, pagamentos irregulares a dois segurados-beneficiários, em detrimento das datas nas quais os benefícios irregulares começaram a ser pagos (14/4/2000 - Sr. Elizeu Gomes de Oliveira - e 20/12/2000 - Sr. Luiz Fernando de Santana) .
A autarquia tomou ciência das irregularidades, em termos formais, quando da conclusão dos relatórios das ações de fiscalização a seguir indicadas:
benefícios de aposentadoria do Sr. Elizeu Gomes de Oliveira: 13/12/2002, data do relatório da "Ação de Auditoria 04.100.2/22/E/0001/2002" (peça 10, p. 7-9) ;
benefícios de aposentadoria do Sr. Luiz Fernando de Santana: 27/12/2002, data do relatório da "Ação de Auditoria Ordinária - APSAIP - 22.001.02.0" (peça 10, p. 1-4) .
As datas destacadas no parágrafo precedente foram adotadas por serem representativas da adoção da teoria da actio nata, em sua feição subjetiva, o que provoca o natural deslocamento do termo inicial para a contagem do prazo prescricional para momento posterior ao da efetiva violação do direito (art. 189 do Código Civil) . Não seria adequado exigir do INSS que tivesse conhecimento do início do pagamento das aposentadorias irregulares ainda nos meses de abril e dezembro de 2000, considerando o cenário fraudulento que permeou os atos praticados pela Sra Maria Jailda Araújo de Oliveira (alteração de sistemas informatizados da autarquia, alimentados com informações falsas - peça 10, p. 1-9) .
Assim, tendo em vista que nas datas em que a autarquia previdenciária obteve efetiva ciência das irregularidades tratadas nesta TCE ainda não estava vigendo o atual Código Civil (vigência a partir de 11/1/2003[footnoteRef:8]) , aplica-se ao caso a regra intertemporal disposta no art. 2.028 da Lei 10.406/2002, de maneira que o termo a quo para a análise do prazo prescritivo recaiu em 11/1/2003. Desse modo, levando-se em conta que não houve a suspensão e/ou interrupção[footnoteRef:9] do prazo prescricional, conclui-se que a pretensão de ressarcimento, nos termos do raciocínio ora exposto, prescreveu em 11/1/2013, em linha com o entendimento sufragado pelo STJ[footnoteRef:10]. [8:  Lei 10.404, de 10 de janeiro de 2002 (Código Civil) : (...) Art. 2.044. Este Código entrará em vigor 1 (um) ano após a sua publicação [a lei em questão foi publicada em 11/1/2002].]  [9:  O ato de ordenação da citação da responsável foi emitido em 8/11/2019 (peça 74) .]  [10:  AÇÃO DE INDENIZAÇÃO. ATO ILÍCITO. PRESCRIÇÃO. PRAZO. CONTAGEM. MARCO INICIAL. REGRA DE TRANSIÇÃO. NOVO CÓDIGO CIVIL.1 - Se pela regra de transição (art. 2028 do Código Civil de 2002) há de ser aplicado o novo prazo de prescrição, previsto no art. 206, § 3º, IV do mesmo diploma legal, o marco inicial de contagem é o dia 11 de janeiro de 2003, data de entrada em vigor do novo Código e não a data do fato gerador do direito. Precedentes do STJ.2 - Recurso especial conhecido e provido para, afastando a prescrição, no caso concreto, determinar a volta dos autos ao primeiro grau de jurisdição para julgar a demanda. (REsp 838.414/RJ, Rel. Ministro FERNANDO GONÇALVES, QUARTA TURMA, julgado em 08/04/2008, DJe 22/04/2008) ] 
Mesmo com a conclusão de que tanto a pretensão de ressarcimento como a pretensão punitiva encontram-se prescritas, respectivamente, quanto ao débito e às sanções que poderiam vir a ser impostos nestes autos à Sra Maria Jailda Araújo de Oliveira, não se verifica impedimentos para que a Corte de Contas julgue irregulares as contas da ex-gestora.
A partir da decisão condenatória do TCU, mesmo sem imputação de débito e sanção, podem ser fornecidos subsídios para eventual propositura de ação de improbidade administrativa pelo Ministério Público comum e/ou pelo INSS, com base na Lei 8.429/1992. Na seara judicial, pode vir a ser reconhecida a prática de ato doloso de improbidade administrativa pela ex-servidora da autarquia e, em consequência, a imprescritibilidade da pretensão de ressarcimento ao erário, conforme entendimento do STF no Tema 897 de repercussão geral.
Em vista da especial relevância da matéria, com repercussão sobre um número bastante significativo de processos, urge definição plenária da Corte de Contas a respeito não só da incorporação da tese da prescritibilidade da pretensão de ressarcimento ao erário, mas, também, no que tange ao regime a que se submete a prescrição no controle externo, observados os parâmetros legislativos existentes. Isso sem prejuízo da eventual deflagração do devido processo legislativo, hábil a positivar um regime jurídico específico e próprio ao controle externo, afastando dúvidas interpretativas e incertezas daí decorrentes.
Nesse sentido, este membro do Ministério Público de Contas da União sugere, na forma do art. 17, § 1º, do Regimento Interno/TCU, a inclusão do julgamento do presente processo na pauta do Plenário, ressalvada a possibilidade de uma definição jurisprudencial anterior, que lhe possa ser aplicada pelo órgão fracionário competente sem prejuízo para a uniformidade de entendimento do Tribunal. Além da relevância do tema, justifica-se tal sugestão ante o fato de que a continuidade do emprego da Súmula TCU 282 nos processos de controle externo pode vir a ocasionar questionamentos, junto ao STF, por eventual desconexão dessa súmula com o entendimento manifestado pela Corte Suprema no RE 636.886.
***
No que tange à proposta da SecexTCE para que os Srs. Elizeu Gomes de Oliveira e Luiz Fernando de Santana sejam excluídos da relação processual, o Ministério Público considera despicienda tal medida, considerando que os segurados-beneficiários nem sequer chegaram a ser citados nestes autos. Nunca integraram, portanto, a relação processual.
***
Diante do exposto, este membro do Ministério Público de Contas da União propõe o seguinte desfecho para esta TCE:
considerar revel a Sra Maria Jailda Araújo de Oliveira, com fulcro no art. 12, § 3º, da Lei 8.443/1992;
com fundamento nos arts. 1º, inciso I, 16, inciso III, alíneas "b" e "d" da Lei 8.443/1992 c/c os arts. 19 e 23, inciso III, dessa lei, e com arts. 1º, inciso I, 209, incisos II e IV, do Regimento Interno/TCU, julgar irregulares as contas da Sra Maria Jailda Araújo de Oliveira;
encaminhar cópia da deliberação que vier a julgar esta TCE à responsável, ao Instituto Nacional do Seguro Social (INSS) e ao Procurador-Chefe da Procuradoria da República em Sergipe, nos termos do art. 16, § 3º, da Lei 8.443/1992 c/c o art. 209, § 7º, do Regimento Interno/TCU, para adoção das medidas cabíveis, comunicando-lhes que o relatório e o voto que a fundamentarem podem ser acessados por meio do endereço eletrônico www.tcu.gov.br/acordaos.
É o relatório.

não há.

Procurador Rodrigo Medeiros de Lima.

TOMADA DE CONTAS ESPECIAL. PAGAMENTO IRREGULAR DE BENEFÍCIOS PREVIDENCIÁRIOS. CONCESSÃO REALIZADA COM BASE EM DOCUMENTAÇÃO INIDÔNEA. CITAÇÃO DE EX-SERVIDORA DO INSS. REVELIA. CONTAS IRREGULARES. DÉBITO. OCORRÊNCIA DA PRESCRIÇÃO DA PRETENSÃO PUNITIVA. ACÓRDÃO 1.441/2016-TCU-PLENÁRIO. NOTIFICAÇÃO.

TOMADA DE CONTAS ESPECIAL (TCE)

Secretaria de Controle Externo de Tomada de Contas Especial (Secex-TCE).

Em apreciação, tomada de contas especial instaurada pelo Instituto Nacional do Seguro Social - INSS, em desfavor da Sra. Maria Jailda Araújo de Oliveira (CPF: 201.077.905-30) , ex-servidora da autarquia, em solidariedade com os segurados-beneficiários Elizeu Gomes de Oliveira (CPF: 747.635.397-87) e Luiz Fernando de Santana (CPF: 010.460.125-68) , contemplados com pagamentos irregulares de benefícios previdenciários realizados entre os anos de 2000 e 2002.
Conforme apurado em processo administrativo disciplinar (PAD) 35448.001103/2002-92, a ex-servidora concedeu benefícios previdenciários com base em documentação irregular e inidônea (peça 6, p. 6, itens 1 e 2) , quando ela trabalhava na Agência da Previdência Social Siqueira Campos - Gerência Executiva em Aracaju/SE do INSS (GEXACJ) , o que culminou com sua demissão.
Os documentos produzidos na fase interna desta TCE, Relatório de TCE 35448.000431/2017-58 (peça 53) , Relatório de Auditoria 1186/2018 do Controle Interno (peça 54) , Certificado do Controle Interno (peça 55) e Parecer do Dirigente do Controle Interno (peça 56) , concluíram pela irregularidade das contas e responsabilização da ex-servidora do INSS e de ambos os beneficiários, que contou com a ciência do Ministro de Estado do Desenvolvimento Social à peça 57.
No âmbito do TCU, uma vez que não foi identificada má-fé por parte dos beneficiários, condição a ser atendida para fins de responsabilização de terceiros junto a esta Corte de Contas, conforme vasta jurisprudência deste Tribunal, foi promovida a citação apenas da ex-servidora, que, devidamente notificada, conforme AR à peça 77, optou por permanecer silente.
Caracterizada a revelia da responsável, nos termos do art. 12, § 3º, da Lei 8.443/1992, a Secretaria de Controle Externo de Tomada de Contas Especial - Secex-TCE, em uníssono (peças 80 a 82) , propôs o julgamento das contas da responsável pela irregularidade, com sua condenação em débito, mas sem a aplicação da multa prevista no art. 57 da Lei 8.443/1992, em face da ocorrência da prescrição da pretensão punitiva, nos termos do Acórdão 1441/2016-TCU-Plenário. 
O representante do MPTCU que atuou no feito, Procurador Rodrigo Medeiros de Lima, em parecer acostado à peça 83, divergiu da proposta da unidade técnica, porquanto entendeu ter havido prescrição da pretensão ressarcitória por parte do TCU, nos termos da recente jurisprudência do STF, quando da apreciação do RE 636.886, razão pela qual propôs o julgamento pela irregularidade das contas da responsável, sem a imputação de débito.
Defende o Parquet especializado, pelas lídimas razões assentadas em seu parecer, que à prescrição da pretensão ressarcitória aplica-se o mesmo prazo de dez anos utilizado para delimitar o prazo prescricional da pretensão punitiva, pois fundada em preceito de caráter geral fixado no art. 205 do Código Civil, conforme restou assentado no Acórdão 1441/2016-TCU-Plenário. 
Ao cabo, dada a relevância do tema, com possibilidade de repercussão sobre um número significativo de processos, sugere, na forma do art. 17, § 1º, do RITCU, a inclusão do julgamento do presente processo na pauta do Plenário. 
Manifesto minha concordância com a proposta da unidade instrutiva, razão pela qual adoto os argumentos nela expendidos e transcritos no relatório precedente em minhas razões de decidir. Deixo de acompanhar o MPTCU pelos fundamentos adiante aduzidos.
De pronto, reconheço a revelia da Sra. Maria Jailda Araújo de Oliveira, nos termos do art. 12, § 3º, da Lei 8.443/1992, pois, devidamente citada, conforme se observa do ofício citatório à peça 76 e do aviso de recebimento à peça 77, optou por não apresentar defesa. 
As provas constantes dos autos não deixam dúvidas de que a responsável em comento atuou, se não com dolo, ao menos com desídia, ao deferir a concessão de benefícios previdenciários considerando vínculos empregatícios inexistentes, sem recolhimento das contribuições devidas e sem a confirmação de tais dados junto ao Cadastro Nacional de Informações Sociais (CNIS) , bem como  aceitando tempo de serviço prestado como se fosse em atividade especial, conforme se observa do Relatório de Ação de Auditoria Ordinária do INSS - NB 42/115.373.852-7 (Elizeu, peça 10, p. 7-9) , Relatório de Ação de Auditoria Ordinária do INSS - NB 42/118.362.108-3 (Luiz Fernando, peça 10, p. 1-4) e Relatório Final - PAD 35448.001103/2002-92 (peça 6) .
A conduta acima descrita foi decisiva para a ocorrência de prejuízo ao erário no montante histórico de R$ 78.050,84 (peça 53, p. 1 e 12) , razão pela qual a responsável em questão deve ter suas contas julgadas irregulares, nos termos do art. 16, inciso III, alíneas "b" e "d", da Lei 8.443/1992, com sua condenação em débito pelo valor apurado e devidamente corrigido.
Deixo de sugerir a aplicação de penalidade de multa em razão da ocorrência da prescrição da pretensão punitiva, nos termos do Acórdão 1441/2016-TCU-Plenário. 
Nos termos da jurisprudência do TCU, os beneficiários Elizeu Gomes de Oliveira (CPF: 747.635.397-87) e Luiz Fernando de Santana (CPF: 010.460.125-68) devem ser excluídos da presente relação processual por não ter sido configurada má-fé em suas condutas.
Com relação à prescrição da pretensão de ressarcimento, deixo de acolher a tese levantada pelo eminente Procurador Rodrigo Medeiros de Lima.
É que a decisão do Supremo Tribunal Federal (STF) no Tema 899, cuja repercussão geral foi reconhecida no âmbito do RE 636.886, utilizada como um dos fundamentos pelo representante do MPTCU, ainda não transitou em julgado naquela Corte, estando pendente de apreciação de embargos de declaração opostos pela Advocacia-Geral da União (AGU) , justamente para melhor compreensão de seu exato alcance.
De todo modo, não se pode ignorar os recentes posicionamentos do STF acerca da prescrição que se opera nos processos do TCU, a exemplo do que restou decidido nos MS 32.201, 36.067 e 35.512. Em tais decisões, a Suprema Corte entendeu que, diante da lacuna existente na Lei Orgânica do TCU, Lei 8.443/1992, acerca do instituto da prescrição, deve-se aplicar a Lei 9.873/1999, cujo prazo estipulado é de cinco anos e não de dez anos, como defendido pelo MPTCU, inclusive com a incidência das hipóteses de interrupção de tal prazo tratadas em seu art. 2º.
Cabe o registro de que, apesar de a Lei 9.873/1999 referir-se à prescrição da atuação punitiva da administração pública, o STF vem utilizando a referida norma para, também, colmatar a lacuna existente na LOTCU quanto ao prazo para ocorrência da prescrição da pretensão ressarcitória, posicionamento que tem ganhado visibilidade a partir da nova interpretação que vem sendo dada ao art. 37, § 5º, da CF/1988, objeto dos Temas 899 e 897. 
Nesse sentido, chama a atenção a recente decisão adotada pelo STF na Rcl 39.497/DF, publicada em 2/7/2020. Referida Reclamação foi interposta contra ato do TCU que teria desrespeitado o decidido no âmbito do MS 35.512, acima mencionado, segundo o qual foi reconhecida, em relação às infrações imputadas ao paciente no âmbito do TC Processo 030.229/2015-4, a ocorrência da prescrição da pretensão punitiva por parte do TCU, sem prejuízo de que a União, caso assim entendesse, perseguisse os valores referentes ao ressarcimento dos danos na esfera judicial.
No âmbito do TCU, entendeu-se que o alcance da decisão proferida no MS 35.512 cingir-se-ia ao reconhecimento exclusivo da ocorrência da prescrição da pretensão punitiva, razão pela qual foi prolatado o Acórdão 2892/2019-TCU-Plenário, que condenou em débito o responsável e ensejou a interposição da Reclamação ora mencionada junto à Corte Suprema.
 Ocorre que o STF, tendo por base o novo entendimento que vem sendo emprestado ao art. 37, § 5º, da CF/1988, conforme já mencionado neste voto, julgou procedente a Rcl 39.497/DF para decretar a nulidade dos efeitos do Acórdão 2892/2019-TCU-Plenário e reconhecer a ocorrência da prescrição, em cinco anos, nas esferas punitiva e de ressarcimento, nos termos da Lei 9.873/1999.
Embora tal quadro denote incertezas acerca do instituto da prescrição da pretensão ressarcitória, cujo deslinde na Suprema Corte poderá assumir novos contornos, levando em consideração que o RE 636.866 ainda não transitou em julgado, conforme já mencionado, opto por continuar a seguir a jurisprudência dominante nesta Corte de Contas, sedimentada na Súmula TCU 282, segundo a qual é imprescritível a pretensão de ressarcimento por parte da União.
Registro que recentes decisões deste Tribunal, adotadas após o que restou deliberado pelo STF no Tema 899, também abraçaram a tese da imprescritibilidade da pretensão ressarcitória no âmbito do controle externo, a exemplo dos Acórdão 5236/2020-TCU-Primeira Câmara, 6.171/2020-TCU-2ª Câmara, 6.084/2020-TCU-1ª Câmara, 5.681/2020-TCU-2ª Câmara, 6.846/2020-TCU-2ª Câmara, 6.676/2020-TCU-2ª Câmara, 6.707/2020-TCU-2ª Câmara, 6.473/2020-TCU-1ª Câmara, 6.466/2020-TCU-1ª Câmara, 6.465/2020-TCU-1ª Câmara, entre outros.
Por essas mesmas razões, deixo de acolher a sugestão do representante do MPTCU para que tal processo seja incluído em pauta de Plenário.
Com essas considerações, VOTO para que o Tribunal aprove a minuta de Acórdão que ora submeto à consideração deste Colegiado.
TCU, Sala das Sessões Ministro Luciano Brandão Alves de Souza, em 22 de setembro de 2020.
Ministro VITAL DO RÊGO 
Relator